ACORDAO-COMPLETO-2528904

ACÓRDÃO 2675/2022 ATA 16/2022 - SEGUNDA CÂMARA

VISTOS, relatados e discutidos estes autos de embargos de declarac¿a¿o opostos por TL Construtora Ltda. EPP, Neuma de Fa¿tima Costa de Farias, Taise Costa de Farias, Isane Costa de Farias e Louise Costa de Farias em face do Acórdão 522/2022-TCU-Segunda Câmaraa¿mara, 
ACORDAM os Ministros do Tribunal de Contas da Unia¿o, reunidos em Sessa¿o da 2a Ca¿mara, diante das razo¿es expostas pelo Relator, em:
9.1. conhecer dos embargos de declarac¿a¿o apresentados, com fundamento no art. 34 da Lei 8.443/1992, para, no me¿rito, rejeita¿-los; e
9.2. dar cie¿ncia desta deliberac¿a¿o a¿s embargantes e aos demais interessados.

Embargos de declaração interposto por Isane Costa de Farias,Louise Costa de Farias,Neuma de Fatima Costa de Farias,Taise Costa de Farias,Tl Construtora Ltda contra o acórdão nº 522/2022-TCU_Segunda Câmara.

Segunda Câmara

Ministério do Meio Ambiente.

3. Interessados/Responsáveis/Recorrentes:
3.1. Interessado: Ministério do Meio Ambiente, dos Rec. Hídricos e da Amazônia Legal - Secretaria de Recursos Hídricos (excluída).
3.2. Responsáveis: Associação dos Irrigantes da Barragem de Terra Nova (35.446.590/0001-65); Deusiclea Barboza de Castro (XXX.020.671-XX); Félix Cantalício Barreto Cabral (XXX.509.854-XX); Israel Beserra de Farias (XXX.513.174-XX); Jose Sarney Filho (XXX.374.183-XX); Luciano de Petribú Faria (XXX.437.076-XX); Mestra Ltda. (03.457.778/0001-12); Oscar Cabral de Melo (XXX.235.264-XX); Paulo Ramiro Perez Toscano (XXX.068.501-XX); Pedro Thadeu Miranda de Argollo Pereira (XXX.377.905-XX); Raymundo José Santos Garrido (XXX.802.695-XX); Rui Melo de Carvalho (XXX.198.997-XX); Tl Construtora Ltda (00.058.984/0001-61).
3.3. Recorrentes: TL Construtora Ltda (00.058.984/0001-61); Neuma de Fatima Costa de Farias (XXX.324.134-XX); Taise Costa de Farias (XXX.367.215-XX); Isane Costa de Farias (XXX.317.905-XX); Louise Costa de Farias (XXX.524.975-XX)..

13.1. Ministros presentes: Aroldo Cedraz (na Presidência), Augusto Nardes (Relator) e Antonio Anastasia.
13.2. Ministro-Substituto convocado: André Luís de Carvalho.

ACORDAO-COMPLETO-2556042

Acórdão de Relação 6568/2022 - Segunda Câmara

Acórdão de Relação

AUGUSTO NARDES

Ministro Augusto Nardes.

Trata-se de embargos de declaração opostos por TL Construtora Ltda. EPP, Neuma de Fátima Costa de Farias, Taise Costa de Farias, Isane Costa de Farias e Louise Costa de Farias, em face do Acórdão 522/2022-TCU-Segunda Câmaraa¿mara.
2.	Reproduzo, a seguir, os termos em que vazados os aclaratórios:
	"O acórdão no 522/2022 publicado no dia 17.02.2022, entendeu pelo não conhecimento do recurso de reconsideração interposto pelas partes, devido a sua intempestividade.
	Contudo, em tal recurso foi arguida matéria de ordem pública. Matéria esta que havia sido, inclusive, arguida na peça de número 226 dos autos, e que também não foi apreciada.
	Sendo matéria de ordem pública e que não foi apreciada, as Embargantes apontam a referida omissão no acórdão de no 522/2022.
	Ademais, a matéria de ordem pública arguida no recurso de reconsideração e na petição de no 226, constitui FATO NOVO.
	Trata-se do precedente do TC 016.501/2007- 3, em que firmou-se o entendimento pela prescrição da pretensão punitiva, em virtude do lapso temporal de mais de 10 anos entre o convênio e a citação das herdeiras, não podendo as mesmas sofrerem condenação de devolução de valores aos cofres públicos.
 	Foi abordado pelas Embargadas tanto no acórdão, quanto na petição de no 226, o seguinte:
	A empresa TL CONSTRUTORA LTDA EPP, possuía como sócios o Sr. ISRAEL BESERRA DE FARIAS, e a Sra. NEUMA DE FÁTIMA COSTA DE FARIAS.
	O Sr. ISRAEL faleceu no dia 16.06.2014, e foi o sócio responsável pela apresentação de defesa nos autos do processo.
	O procedimento foi instaurado visando a apuração de irregularidades no repasse de verbas públicas, envolvendo servidores públicos e associações públicas.
	Houve condenação solidária dos herdeiros do Sr. ISRAEL, quais sejam, Neuma de Fátima Costa de Farias (CPF XXX.324.134-XX) , Isane Costa de Farias (CPF XXX.317.905-XX) , Louise Costa de Farias (CPF XXX.524.975-XX) , Taise Costa de Farias (CPF XXX.367.215-XX) .
	As referidas herdeiras, nunca compuseram o quadro sócietário da empresa TL CONSTRUTORA LTDA EPP, possuindo apenas a condição de herdeiras.
	Além disso, as herdeiras não tiveram deferidos o contraditório e ampla defesa, vez que não tiveram a oportunidade de apresentarem defesa.
	Jamais poderia ser decretada a condenação solidária das herdeiras.
	Com o falecimento do Sr. ISRAEL, sócio administrador da TL CONSTRUTORA LTDA EPP, o presente procedimento deveria ser arquivado, em decorrência da ausência de pressuposto de constituição e desenvolvimento válido e regular do processo, conforme preceitua o artigo 212 c/c inciso VI, artigo 169 do Regimento Interno do TCU.
	Além do que já se passaram mais de 10 anos da ocorrência da infração.
	Ademais, nenhuma pena e imposição de responsabilidade pode ser imputada a NEUMA DE FÁTIMA COSTA DE FARIAS, TAISE COSTA DE FARIAS, ISANE COSTA DE FARIAS E LOUISE COSTA DE FARIAS, vez que apenas foram citadas depois de mais de 10 anos da ocorrência das infrações, devendo ser aplicado o quanto previsto na Instrução Normativa TCU 71/2012, abaixo transcrito:
Art. 6o Salvo determinação em contrário do Tribunal de Contas da União, fica dispensada a instauração da tomada de contas especial, nas seguintes hipóteses:
I - valor do débito atualizado monetariamente for inferior a R$ 75.000,00;
II - houver transcorrido prazo superior a dez anos entre a data provável de ocorrência do dano e a primeira notificação dos responsáveis pela autoridade administrativa competente.
	TC Processo 016.501/2007-3
	Existe precedente da questão ora trazida, nos termos do TC Processo 016.501/2007-3, cuja decisão segue anexa, e abaixo sua ementa:
 (...) 
SUMÁRIO: TOMADA DE CONTAS ESPECIAL. NÃO COMPROVAÇÃO DA BOA E REGULAR APLICAÇÃO DOS RECURSOS ORIUNDOS DE CONVÊNIO. FRAUDE A PROCEDIMENTOS LICITATÓRIOS. CONLUIO ENTRE AGENTES DO CONCEDENTE, DA CONVENENTE E TERCEIROS CONTRATADOS. ACOLHIMENTO DE PARTE DAS ALEGAÇÕES DE DEFESA. EXCLUSÃO DE ALGUNS RESPONSÁVEIS DA RELAÇÃO PROCESSUAL. IRREGULARIDADE DAS CONTAS DOS DEMAIS ENVOLVIDOS, IMPUTAÇÃO DE DÉBITO, APLICAÇÃO DE MULTA E DECLARAÇÃO DE INIDONEIDADE DE PESSOAS JURÍDICAS PARA CONTRATAR COM A ADMINISTRAÇÃO PÚBLICA FEDERAL. EMBARGOS DE DECLARAÇÃO. INTEMPESTIVIDADE DE UM DOS RECURSOS EM RELAÇÃO A PARTE DAS EMBARGANTES QUE O SUBSCREVEM. CONHECIMENTO DESSES EMBARGOS EM RELAÇÃO ÀS DEMAIS RECORRENTES, ASSIM COMO DOS DEMAIS DECLARATÓRIOS. EXISTÊNCIA DE OMISSÕES QUE, APÓS QUALQUER EMBARGADO. CERCEAMENTO DE DEFESA POR LONGO DECURSO DE PRAZO ENTRE AS ILICITUDES ATRIBUÍDAS A RESPONSÁVEL FALECIDO E O CHAMAMENTO DE SUAS HERDEIRAS AOS AUTOS. AFASTAMENTO DESSAS INTERESSADAS DA CONDENAÇÃO SOLIDÁRIA EM DÉBITO E DA PRESENTE RELAÇÃO PROCESSUAL.
	No TC Processo 016.501/2007-3, firmou-se o entendimento pela prescrição da pretensão punitiva, em virtude o lapso temporal de mais de 10 anos entre o convênio e a citação das herdeiras, não podendo as mesmas sofrerem condenação de devolução de valores aos cofres públicos, conforme trechos da decisão abaixo transcrito: 
44.	Como exceção, constam argumentos centrados na ocorrência de cerceamento de defesa por não participação em procedimento instaurado para apuração de possíveis irregularidades e por decurso de mais de dez anos entre as infrações atribuídas ao Sr. Israel Beserra de Farias e a citação das herdeiras desse ex-servidor.
45.	Cabe inicialmente esclarecer às referidas herdeiras que o fato de terem elas ficado alheias às apurações levadas a termo no âmbito do MMA não caracteriza cerceamento de defesa, porquanto, segundo pacífica jurisprudência deste Tribunal (Acórdão 1836/2018-TCU-Plenário, 9.348/2020, 645/2020 e 5.841/2018 de 1ª Câmara, 798/2020, 1.662/2019 e 2.016/2018 de 2ª Câmara, este último de minha relatoria e os demais relatados pelos Ministros Vital do Rêgo, Benjamin Zymler, Walton Alencar Rodrigues, Bruno Dantas, Augusto Nardes e André Luís de Carvalho) , a garantia ao contraditório e à ampla defesa ocorre na fase externa da TCE, com o chamamento dos responsáveis aos autos mediante citação válida, exatamente como ocorreu neste TC Processo 016.501/2007-3, em que as ora embargantes foram regularmente citadas (peças 108 a 112 e 116 a 119) , tendo, contudo, deixado transcorrer in albis o prazo que lhes foi concedido para apresentação de alegações de defesa.
46.	Por outro lado, há que se admitir a plausibilidade da tese de cerceamento de defesa por decurso de mais de dez anos entre as infrações atribuídas ao Sr. Israel Beserra de Farias e a citação das herdeiras desse ex-servidor. E aqui me refiro às quatro herdeiras, independentemente de não estar conhecendo dos Embargos em comento relativamente a três delas, eis que se trata de causa de nulidade do Acórdão 2010/2019-TCU-Plenário, a qual, aliás, está sendo arguida na primeira oportunidade em que essas interessadas se manifestam nos presentes autos, merecendo, portanto, em consonância com o art. 278 da Lei 13.105/2015, ser analisada.
47.	Observe-se que a citação das Sras. Isane Costa de Farias, Louise Costa de Farias, Neuma de Fátima Costa de Farias e Taise Costa de Farias somente foi autorizada em 14/11/2016 (peça 107) , consumando-se em 24/11/2016 (peças 108 a 112 e 116 a 119) , ou seja, muito depois do transcurso de dez anos contados das ilicitudes atribuídas ao Sr. Israel Beserra de Farias mediante desconsideração da personalidade jurídica da T.L. Construtora Ltda., cuja participação nas irregularidades perpetradas no bojo do Convênio MMA/SRH 5/2001 se exauriu em meados de 2001, quando do recebimento dos pagamentos impugnados nesta TCE (peça 32, p. 34-36, 39 e 41-42) .
49.	Pugno, portanto, pela exclusão das herdeiras do Sr. Israel Beserra de Farias da condenação solidária em débito objeto do subitem 9.6.2 do Acórdão 2010/2019-TCU-Plenário, o que, entretanto, não aproveita a empresa T.L. Construtora Ltda., cuja citação foi ordenada em 15/12/2009 (peça 51, p. 22) , ou seja, antes de escoado o prazo decenal a que se refere o art. 6º, inciso II, da IN-TCU 71/2012.
	Ademais, no TC. Processo 016.501/2007-3, foi destacado o fato de que entendimento semelhante de exclusão da condenação dos herdeiros foi firmado em face do Sr. Rui Melo de Carvalho, conforme trecho abaixo transcrito:
Nessas circunstâncias, a essas herdeiras deveria ter sido dado pelo Acórdão 2010/2019-TCU-Plenário o mesmo encaminhamento adotado na ocasião relativamente aos herdeiros de outro gestor falecido arrolado como responsável nesta TCE, qual seja, o Sr. Rui Melo de Carvalho, sobre quem assim me posicionei naquela assentada:
"53. Quanto às irregularidades apuradas e à responsabilização do Sr. Rui Melo de Carvalho, acolho a manifestação da SEC-CE e incorporo seu exame às minhas razões de decidir, destacando apenas o seguinte trecho da instrução constante da peça 126:
89.4.5. De acordo com as apurações na esfera judicial e no âmbito interno do MMA (sindicância e PAD) , o consultor Rui Melo de Carvalho era o principal agente das irregularidades, pois agia em conjunto com as ONGs convenentes para a obtenção dos recursos federais, via assinatura de convênios, que, posteriormente, tinham sua execução fraudada, com a entrega de produtos que, na verdade, não atendiam à finalidade dos ajustes e visavam apenas ao desvio desses recursos.
89.4.6. Não há impedimento para que ocorra o julgamento pela irregularidade das contas do referido consultor, revel nesta TCE, pois sua citação editalícia foi efetivada em 25/3/2010 (Edital 418/2010 - peça 57, p. 51-53) , antes, portanto, de seu falecimento, em 2015. 
 (...) 
89.4.8. Em face do longo tempo decorrido desde a ocorrência das irregularidades, no ano de 2000, qualquer providência que vise, por exemplo, à localização de sucessores do Sr. Rui Melo de Carvalho e/ou a¿ verificac¿a¿o da existe¿ncia de processo de inventa¿rio, encontrara¿ barreira nos princi¿pios constitucionais do contradito¿rio e da ampla defesa, que, certamente, na¿o poderiam ser exercidos a contento pelas pessoas que viessem a ser chamadas a esta TCE para justificar os atos praticados ha¿ dezesseis anos pelo referido responsa¿vel falecido.
89.5. Em face do expendido, conclui-se no sentido de que seja declarada a revelia do Sr. Rui Melo de Carvalho (falecido - cf. peça 125) , com julgamento pela irregularidade das contas do referido responsável, todavia, sem a imputação de débito e multa.
54. Dessa forma, em relação ao Sr. Rui Melo de Carvalho, entendo bastante o reconhecimento da revelia e o julgamento pela irregularidade de suas contas." (destaques não constam no original) 
	Assim, diante da questão de ordem ora suscitada REQUER A EXCLUSÃO DAS HERDERIAS DO SR. ISRAEL BESERRA DE FARIAS DA CONDENAÇÃO SOLIDÁRIA EM DÉBITO.
	CONCLUSÃO
	Considerando os argumentos levantados nesta peça, estão evidentes a omissão e contradição constantes no acórdão.
	Assim, requer o recebimento, processamento e posterior acolhimento, dos presentes Embargos de Declaração, para que seja sanada a omissão que circunda o r. acórdão, conforme acima apontado, e que diante da questão de ordem ora suscitada REQUER A EXCLUSÃO DAS HERDERIAS DO SR. ISRAEL BESERRA DE FARIAS DA CONDENAÇÃO SOLIDÁRIA EM DÉBITO."
	
	É o relatório.

Angela Maria Soares Cabral e Geova Lustosa Barreto Cabral (4.426/OAB-PE), representando Félix Cantalício Barreto Cabral; Alexandre Melo Soares (24518/OAB-DF), representando Paulo Ramiro Perez Toscano; Adeilson Amancio dos Santos (30.254/OAB-BA), Francisco Carlos Silva Bastos Filho (30254/OAB-BA) e outros, representando Neuma de Fatima Costa de Farias; Adeilson Amancio dos Santos (30.254/OAB-BA) e Francisco Bastos Filho (8.504/OAB-BA), representando Tl Construtora Ltda; Adeilson Amancio dos Santos (30.254/OAB-BA), Francisco Carlos Silva Bastos Filho (30254/OAB-BA) e outros, representando Louise Costa de Farias; Adeilson Amancio dos Santos (30.254/OAB-BA), Francisco Carlos Silva Bastos Filho (30254/OAB-BA) e outros, representando Taise Costa de Farias; Adeilson Amancio dos Santos (30.254/OAB-BA), Francisco Carlos Silva Bastos Filho (30254/OAB-BA) e outros, representando Isane Costa de Farias; Louise Costa de Farias, Francisco Carlos Silva Bastos Filho (30.254/OAB-BA) e outros, representando Israel Beserra de Farias; Arlindo Gomes Miranda (142862/OAB-SP) e Anselmo Lucio Meireles de Lima Ayello, representando Luciano de Petribú Faria.

Não atuou.

TOMADA DE CONTAS ESPECIAL INSTAURADA PELA SECRETARIA EXECUTIVA DO MINISTE¿RIO DO MEIO AMBIENTE EM RAZA¿O DE DETERMINAC¿A¿O CONSTANTE DO ACO¿RDA¿O 2543/2005- TCU-2a CA¿MARA, EXPEDIDA QUANDO DO EXAME DAS CONTAS DO EXERCI¿CIO DE 2001 DA SECRETARIA DE RECURSOS HI¿DRICOS DO MINISTE¿RIO DO MEIO AMBIENTE (SRH/MMA) NO A¿MBITO DO TC 011.488/2002-6. NA¿O COMPROVAC¿A¿O DA BOA E REGULAR APLICAC¿A¿O DOS RECURSOS ORIUNDOS DO CONVE¿NIO 157/2000, CONDUZIDO PELA SRH/MMA. PROCEDIMENTOS LICITATÓRIOS FRAUDULENTOS. CONLUIO ENTRE AGENTES DO CONCEDENTE, CONVENENTE E TERCEIROS CONTRATADOS. ACOLHIMENTO DE PARTE DAS ALEGAC¿O¿ES DE DEFESA. CONTAS IRREGULARES. DE¿BITO. MULTA. EMBARGOS DE DECLARAÇÃO. INTEMPESTIVIDADE. NÃO CONHECIMENTO. SEGUNDOS EMBARGOS. CONHECIMENTO. REJEIÇÃO. RECURSO DE RECONSIDERAÇÃO. INTEMPESTIVIDADE. NÃO CONHECIMENTO. EMBARGOS DE DECLARAÇÃO. CONHECIMENTO. AUSÊNCIA DE OMISSÃO OU CONTRADIÇÃO. REJEIÇÃO. CIÊNCIA.

TOMADA DE CONTAS ESPECIAL (TCE)

não atuou.

Trago ao Colegiado embargos de declarac¿a¿o opostos pelas herdeiras do Sr. Israel Beserra de Farias, Sras. Isane Costa de Farias, Louise Costa de Farias, Neuma de Fa¿tima Costa de Farias e Taise Costa de Farias, e pela pessoa juri¿dica TL Construtora Ltda., contra o Acórdão 522/2022-TCU-Segunda Câmaraa¿mara, por meio do qual o Tribunal não conheceu de recurso de reconsideração interposto pelos embargantes, em virtude de não cumprimento do requisito da tempestividade.
2. 	Inicialmente, esclarec¿o que os presentes embargos de declarac¿a¿o devem ser conhecidos, visto estarem presentes os requisitos para sua admissibilidade, em conformidade com os arts. 32, inciso II, e 34 da Lei no 8.443/1992.
3.	No me¿rito, os aclarato¿rios na¿o devem ser acolhidos, tendo em vista que os argumentos trazidos pelas recorrentes na¿o confirmam a suposta omissão ou contradic¿ão apontada no aco¿rda¿o embargado, nos termos que explicito neste voto.
4.	De pronto, afirmo que não há omissão no Acórdão embargado que, como visto, não conheceu de recurso de recurso de reconsideração manejado pelos embargantes, em virtude de não cumprimento do requisito da tempestividade, uma vez que a peça recursal foi apresentada após o prazo regimental alternativo de 180 dias. 
5.	Ademais, também não ocorre omissão no que se refere à petição protocolada pelos responsáveis (peça 226) e juntada aos autos após julgamento original do feito e de dois embargos de declaração, uma vez que esta foi recebida como memorial, ante o disposto no art. 160, § 3º, do Regimento Interno do TCU e o contido nos Acórdão 689/2015-TCU-Primeira Câmara (Rel. Min. Walton Alencar Rodrigues) ; 1.088/2016-TCU-Plenário (Rel. Min. Bruno Dantas) ; 11.380/2016-TCU-2ª Câmara (Rel. Min. Ana Arraes) .
6.	Além disso, não assiste razão às embargantes quando afirmam que, naquela peça, suscitaram matéria de ordem pública, relativa à prescrição, pelo transcurso do prazo de 10 anos, desde a data da ocorrência e de prejuízo ao exercício da ampla defesa e do contraditório, e que, portanto, poderia ser arguida a qualquer tempo. Na realidade, tal questão, de que trata o art. 6o, inciso II, da IN-TCU 71/2012, não se refere ao instituto da prescrição, mas circunstância estabelecida pelo Tribunal em benefício dos gestores públicos, caso se observe eventual prejuízo ao contraditório e ampla defesa pelo decurso de prazo superior a dez anos desde a ocorrência do fato e a oportunidade de defesa, o que não é o caso dos autos, visto que o Sr. Israel Beserra de Farias, responsável nos autos, foi chamado em citação em prazo inferior.
7.	Sobre essa questão, resgato abordagem constante do voto que proferi ao relatar o voto condutor do Acórdão nº 2.618/202-TCU-Plena¿rio, igualmente ao examinar embargos de declaração desses mesmos responsáveis, no bojo do TC-Processo 017.162/2007-1, que se adequa à situação de fato e de direito dos presentes embargos, em todos os seus elementos:
"5.	Quanto aos argumentos de cerceamento de defesa das herdeiras, o assunto já foi analisado pela unidade técnica em sede do recurso de reconsideração interposto pelas recorrentes, e, para melhor ilustrar o feito, transcrevo a seguir trecho da referida análise (Peça 284) : 
34.	Da condenação solidária indevida das herdeiras do Sr. Israel Beserra de Farias, sócio da empresa TL Construtora Ltda., pelo débito a ele imputado. 
34.1.	Das razões recursais (peça 205) :
34.1.1.	Em suas razões recursais, as recorrentes alegam que não deveriam ter sido condenadas pelo Tribunal pelo débito imputado ao Sr. Israel Beserra de Farias, uma vez que, como herdeiras, nunca compuseram o quadro societário da TL Construtora Ltda. Ressaltam também que não tiveram direito ao contraditório e à ampla defesa nos presentes autos. 
34.2.1 Alegam, ainda, ter sido indevida a condenação solidária delas pelo débito indicado nos itens 9.8 e 9.8.2 do Acórdão 2011/2019-TCU-Plenário, decorrente de ilicitudes praticadas pelo Sr. Israel Beserra de Farias como sócio da empresa TL Construtora Ltda.  
34.2.2.	De acordo com o item 9.6 do acórdão recorrido, o Tribunal decidiu, após rejeitar as alegações de defesa apresentadas pelo Sr. Israel Beserra de Farias (item 9.3) , desconsiderar a personalidade jurídica da empresa TL Construtora Ltda. para que, por conta do falecimento do referido responsável em 16/6/2014, as suas herdeiras, Sras. Isane Costa de Farias, Louise Costa de Farias, Neuma de Fátima Costa de Farias e Taise Costa de Farias, respondessem pelos danos causados ao Erário na execução do Convênio MMA/SRH/006/2001, no limite do patrimônio a elas transferido pelo Sr. Israel Beserra de Farias, em obediência ao disposto no art. 5º, inciso XLV, da Constituição Federal, verbis:  
XLV - nenhuma pena passará da pessoa do condenado, podendo a obrigação de reparar o dano e a decretação do perdimento de bens ser, nos termos da lei, estendidas aos sucessores e contra eles executadas, até o limite do valor do patrimônio transferido;
34.2.3.	Nesse mesmo sentido é a jurisprudência do TCU, consoante enunciados abaixo transcritos, extraídos da jurisprudência selecionada: 
"O falecimento do responsável após a apresentação de suas alegações de defesa e antes da sessão em que foi proferido o acórdão condenatório não afasta a validade do julgamento das contas e da condenação em débito do falecido, independentemente da condenação do espólio. Esse, ou os herdeiros, caso tenha havido a partilha, passam a ocupar a posição do de cujus no processo de tomada de contas especial, respondendo pelo ressarcimento do dano ao erário até o limite do patrimônio transferido. (...) " (Acórdão 2726/2016-TCU-Plenário, relator Ministro Augusto Nardes) (grifado) 
"Ante o falecimento do responsável, o encargo pelo ressarcimento ao erário deve ser suportado pelo espólio do de cujus, caso ainda não tenha havido a partilha dos bens, ou, caso contrário, pelos seus herdeiros, até o limite do patrimônio transferido." (Acórdão 10529/2018-TCU-Primeira Câmara, relator Ministro-Substituto Augusto Sherman Cavalcanti) . (grifado) 
"Falecendo o responsável, a obrigação de reparar o dano ao erário permanece, podendo ser estendida aos sucessores até o limite do valor do patrimônio transferido, haja vista que a imputação de débito possui natureza jurídica indenizatória, e não de penalidade. A multa, por outro lado, não se transfere aos sucessores do falecido, dado seu caráter personalíssimo. (Acórdão 2198/2015-TCU-Plenário, relator Ministro-Substituto Marcos Bemquerer Costa) . (grifado) 
34.2.4. 	No que diz respeito à alegação de que não tiveram o direito ao contraditório e à ampla defesa neste processo, tem-se por igualmente improcedente, considerando que o contraditório e a ampla defesa se estabeleceu neste caso entre o TCU e o Sr. Israel Beserra de Farias, responsável direto pelas irregularidades ocasionadoras do débito em comento, e sobre as quais ele apresentou suas alegações de defesa. Todavia, tais alegações, pelas suas fragilidades, foram rejeitadas pelo Tribunal por ocasião do julgamento proferido por meio do Acórdão 2011/2019-TCU-Plenário, ora recorrido, o que gerou o débito imputado às herdeiras do mencionado responsável, no limite do patrimônio a elas transferido. 
34.2.5.	Portanto, não há que se estabelecer novo contraditório entre o TCU e as herdeiras condenadas em débito, porquanto essa dialética já foi estabelecida diretamente entre o Tribunal e o Sr. Israel Beserra de Farias por ocasião da citação do responsável, da apresentação de suas alegações de defesa e do julgamento realizado pelo TCU no acórdão recorrido. (v.g.: Acórdão 3088/2019-TCU-Segunda Câmara, relator Ministro Aroldo Cedraz; 377/2017-TCU-Plenário, relator Ministro Bruno Dantas)  
6.	Então, de pronto, o que se discute no momento não é a prescrição da ação de ressarcimento, que já foi refutado nas fases anteriores, mas a alegação de nulidade do Acórdão condenatório por cerceamento de defesa (herdeiras condenadas há mais de 10 anos dos fatos geradores) . 
7.	A alegação de cerceamento de defesa é cabível quando tenham se passado mais de 10 anos entre os fatos geradores e a citação dos herdeiros, no entanto, isso não ocorreu no presente processo, pois, como já tratado pela unidade técnica, o próprio gestor falecido foi citado, antes do seu óbito, tendo apresentado defesa, que não foi acolhida por esta Corte, sempre de acordo com os trâmites regimentais adequados. A citação foi totalmente válida e a condenação somente foi atribuída às herdeiras, por força da sucessão. 
8.	Sobre isso, registro que, consoante a jurisprudência consolidada deste Tribunal, a exemplo do Acórdão 1118/2017-TCU-Segunda Câmara, de minha relatoria, não há omissão apta ao provimento de embargos de declaração quando a matéria é analisada na instrução da unidade técnica que consta do relatório condutor do decisum embargado e integra as razões de decidir da deliberação.
9.	É sabido que em sede de embargos de declaração não cabe reexame da matéria decidida, eles têm por finalidade corrigir obscuridade, omissão ou contradição em deliberações do Tribunal. Seu objetivo não é o de proporcionar novo julgamento da questão posta nos autos, mas, tão-somente, o de esclarecer, interpretar ou completar o pronunciamento anteriormente emitido, em benefício de sua compreensão ou inteireza (Acórdão 1982/2018-TCU-Plenário, 36/2019-TCU-Plenário, 204/2019-TCU-Plenário, dentre outros) .
10.	Esse entendimento está, aliás, em plena sintonia com a jurisprudência do STJ, a exemplo do Edcl Resp 351490 (DJ 23/09/2002) , quando ficou anotado que a estreita via dos embargos declaratórios destina-se a expungir os vícios inerentes à contradição, à obscuridade e à omissão na deliberação embargada, restando caracterizada essa falha como "aquela advinda do próprio julgado e prejudicial à compreensão da causa, e não aquela que entenda o embargante, ainda mais como meio transverso a impugnar os fundamentos da decisão recorrida".
8.	Por oportuno, a caracterizar que a identidade entre os elementos de fato e de direito entre estes autos e o processo acima referido, registro o conteúdo do Acórdão 936/2019-TCU-Segunda Câmaraa¿mara, Relator Ministro Aroldo Cedraz, no qual o Tribunal julgou esta tomada e contas especial e decidiu, dentre outros e em relação aos embargantes e no que interessa aos presentes autos:
"9.6. desconsiderar a personalidade juri¿dica da Associac¿a¿o dos Irrigantes da Barragem de Terra Nova/PE - AIBTN e das empresas Mestra Ltda. e T.L. Construtora Ltda. e, nos termos do art. 50 do Co¿digo Civil, para que os Srs. Fe¿lix Cantali¿cio Barreto Cabral, Pedro Thadeu de Miranda Argollo, Pereira e o espo¿lio de Israel Bezerra de Farias e as suas herdeiras, Sras. Isane Costa de Farias, Louise Costa de Farias, Neuma de Fa¿tima Costa de Farias e Taise Costa de Farias, respondam pelos danos causados ao Era¿rio na execuc¿a¿o do Conve¿nio MMA/SRH 157/2000;
9.7. julgar, com fundamento nos arts. 1o, inciso I, 16, inciso III, ali¿neas "b", "c" e "d", e § 2o, ali¿neas "a" e "b", e 19, caput, da Lei 8.443/1992, irregulares as contas da Associac¿a¿o dos Irrigantes da Barragem de Terra Nova - AIBTN (CNPJ 35.446.590/0001-65) , das empresas Mestra Ltda. (CNPJ 03.457.778/0001-12) e T.L. Construtora Ltda. (CNPJ 00.058.984/0001-61) , dos Senhores Fe¿lix Cantali¿cio Barreto Cabral (CPF 015.509.854-34) - na qualidade de presidente da AIBTN, a¿ e¿poca, Pedro Thadeu Miranda de Argollo Pereira (CPF 130.377.905-63) , representante legal da empresa Mestra Ltda., a¿ e¿poca, Israel Bezerra de Farias (CPF 132.513.174-15) , representante legal da T. L. Construtora Ltda., a¿ e¿poca, Oscar Cabral de Melo (CPF 083.235.264-00) , Luciano de Petribu¿ Faria (CPF 499.437.076-15) , e da Senhora Deusiclea Barboza de Castro (CPF 280.020.671-34) ;
 (...) 
9.9. condenar em de¿bito, solidariamente, os responsa¿veis abaixo indicados, ao pagamento das quantias constantes dos respectivos quadros, atualizadas monetariamente e acrescidas dos juros de mora, calculados a partir das datas relacionadas ate¿ a data da efetiva quitac¿a¿o, fixando-lhes o prazo de 15 (quinze) dias, a contar da notificac¿a¿o, para que comprovem, perante o Tribunal, o recolhimento do de¿bito aos cofres do Tesouro Nacional, nos termos do art. 23, inciso III, ali¿nea "a", da Lei 8.443/1992, c/c o art. 214, inciso III, ali¿nea "a", do Regimento Interno/TCU:
 (...) 
9.9.3. Responsa¿veis solida¿rios: Associac¿a¿o dos Irrigantes da Barragem de Terra Nova (AIBTN) , CNPJ 35.446.590/0001-65, o Sr. Fe¿lix Cantali¿cio Barreto Cabral, CPF 015.509.854-34, presidente da AIBTN, a¿ e¿poca dos fatos, a empresa T.L. Construtora Ltda., CNPJ 00.058.984/0001-61, o Srs. Oscar Cabral de Melo (CPF 083.235.264-00) , Luciano de Petribu¿ Faria (CPF 499.437.076-15) , a Sra. Deusiclea Barboza de Castro (CPF 280.020.671-34) , e o espo¿lio de Israel Bezerra de Farias (CPF 132.513.174-15) , representante legal da T. L. Construtora Ltda., a¿ e¿poca, ou, caso tenha havido a partilha de bens, os herdeiros legais ate¿ o limite do valor do patrimo¿nio transferido:
	VALOR ORIGINAL (R$) 
	DATA DA OCORRÊNCIA

	36.775,00 (Débito) 
	5/2/2001

	73.500,00 (Débito) 
	2/3/2001

	36.775,00 (Débito) 
	18/4/2001

  		  Valor atualizado ate¿ 18/12/2017: R$ 423.280,59 (pec¿a 96) "
9.	Além disso, referido Acórdão aplicou multa proporcional ao dano, dentre outros responsáveis, à empresa T.L. Construtora Ltda., no valor de R$ 85.000,00, deixando de aplicá-la ao Sr. Israel Bezerra de Farias em virtude do seu falecimento.
10.	Da mesma forma, também não procede o argumento de existência de fato novo (precedente desta Corte que acolhera a defesa das embargantes em situação idêntica) , pois, como registra a Secretaria de Recursos, no exame de admissibilidade (peça 270) , considerando que no caso em exame ja¿ havia transcorrido o prazo de cento e oitenta dias, na¿o havia que se falar em exame de fatos novos a autorizar o conhecimento do recurso. 
11.	Ademais, ainda sobre a alegação das embargantes de que existe precedente desta Corte no qual o Tribunal teria acolhido a tese da defesa e excluído a condenação das embargantes em débito, em virtude do transcurso do prazo de dez anos e prejuízo ao contraditório e ampla defesa, reproduzo excerto do mesmo voto a que acima me referi, para demonstrar que a situação factual destes autos não é a mesma daquela verificada no acórdão apontado como paradigma:
"12.	Sobre o precedente suscitado, referente ao Acórdão 2607/2020-TCU-Plenário, exarado nos autos do TC Processo 016.501/2007-3, da relatoria do Ministro Aroldo Cedraz, que admitiu a plausibilidade da tese de cerceamento de defesa por decurso de mais de dez anos entre as infrações atribuídas ao Sr. Israel Beserra de Farias e a citação das herdeiras desse ex-servidor, ressalto os seguintes fatos, indicando tratar-se de caso diverso do tratado no presente processo.
13.	O sócio Israel Beserra de Farias, como representante legal da Empresa TL Construtora Ltda. EPP, não apresentou defesa nos autos do TC Processo 016.501/2007-3, embora a empresa tenha recebido o Ofício de citação 72/2010-TCU-SECEX-CE, de 20/1/2010 (peça 51, p. 41-46) , conforme o AR 445143959 (peça 554, p.14) , este permaneceu silente, conforme consta do Relatório que compõe o acórdão (peça 138, p. 11) . Desta feita, optou-se, nos autos, por sugestão do MP/TCU, aplicar ao caso a desconsideração da personalidade jurídica, motivo pelo qual o relator, em 13/4/2012, determinou, entre outros, nova citação, dessa vez, diretamente dirigida pessoalmente a Israel Beserra de Farias (peça 59, p. 53-57) , o que foi realizado, consoante o Ofício 2107/2016-SECEX-CE, de 24/8/2016, em nome do referido responsável, com AR em 6/5/2016 (peça 79) . 
14.	No entanto, tendo o representante legal da Empresa TL construtora Ltda. EPP falecido em 16/6/2014 (certidão de óbito peça 101) , em submissão ao princípio do contraditório e da ampla defesa, foi realizada a terceira citação, dirigida às herdeiras do responsável (peça 106-107) .  A citação das Sras. Isane Costa de Farias, Louise Costa de Farias, Neuma de Fátima Costa de Farias e Taise Costa de Farias somente foi autorizada em 14/11/2016 (peça 107) , consumando-se em 24/11/2016 (peças 108 a 112 e 116 a 119) , ou seja, muito depois do transcurso de dez anos contados das ilicitudes atribuídas ao Sr. Israel Beserra de Farias mediante desconsideração da personalidade jurídica da T.L. Construtora Ltda., cuja participação nas irregularidades perpetradas no bojo do Convênio MMA/SRH 5/2001 se exauriu em meados de 2001, quando do recebimento dos pagamentos impugnados nesta TCE (peça 32, p. 34-36, 39 e 41-42) .
15.	Ficou ainda registrado nos referidos autos que as herdeiras do Sr. Israel Beserra de Farias, apesar de regularmente citadas (peça 138, p. 25) , não compareceram aos autos, sendo também consideradas revéis.  Assim, o relator do referido processo, Ministro Aroldo Cedraz, prolatou o Acórdão 2607/2020-TCU-Plenário, admitindo a plausibilidade da tese de cerceamento de defesa por decurso de mais de dez anos entre as infrações atribuídas ao Sr. Israel Beserra de Farias e a citação das herdeiras desse ex-servidor, excluindo as herdeiras da relação processual, o que, entretanto, não aproveitou a empresa T.L. Construtora Ltda., cuja citação foi ordenada em 15/12/2009 (peça 51, p. 22) , ou seja, antes de escoado o prazo decenal a que se refere o art. 6º, inciso II, da IN-TCU 71/2012.
16.	De pronto, vê-se que a referida situação difere daquela abrigada nos presentes autos, uma vez que o contraditório e a ampla defesa se estabeleceu neste caso entre o TCU e o Sr. Israel Beserra de Farias, responsável direto pelas irregularidades ocasionadoras do débito em comento, e sobre as quais ele apresentou suas alegações de defesa.
17.	Ressalta-se, mais uma vez, que quando ocorre o falecimento do responsável, devem responder pelo dano apurado os seus sucessores, em conformidade com o art. 5º, inciso VIII, da Lei 8.443/1992, a qual abrange os sucessores dos administradores e responsáveis, inexistindo, portanto, razão para o arquivamento do processo com base no art. 212, do RI/TCU (Acórdão 10529/2018-TCU-Primeira Câmara, Rel. Min. Subst. Augusto Sherman, 2198/2015-Plenário, Rel. Min. Subst. Marcos Bemquerer e 2064/2011-1ª Câmara, Rel. Min. Ubiratan Aguiar) ." 
12.	Além disso, também não acode às embargantes a alegação de que no TC. Processo 016.501/2007-3 foi destacado o fato de que entendimento semelhante de exclusa¿o da condenac¿a¿o dos herdeiros foi firmado em face do Sr. Rui Melo de Carvalho, uma vez que, conforme demonstrado neste voto, o Sr. Israel Beserra de Farias foi adequada e tempestivamente citado nestes autos, havendo apresentado suas alegações de defesa que foram consideradas no julgamento do feito, que culminou com o Acórdão 936/2019-TCU-Segunda Câmaraa¿mara, dispositivos reproduzidos no parágrafo 8 deste voto, o que não ocorreu naqueles autos com o Sr. Rui Melo de Carvalho.
	Ante o exposto, VOTO no sentido de que o Tribunal conheça dos presentes embargos para, no mérito, rejeitá-los, nos termos do acórdão cuja minuta submeto à deliberação deste colegiado.
TCU, Sala das Sessões, em 24 de maio de 2022.
Ministro JOÃO AUGUSTO RIBEIRO NARDES 
Relator